ACORDAO-COMPLETO-2539890

ACÓRDÃO 3707/2022 ATA 23/2022 - PRIMEIRA CÂMARA

VISTA, relatada e discutida esta tomada de contas especial instaurada pelo extinto Ministério da Cultura em desfavor da empresa Editora Livre Mercado Ltda. e de sua ex-sócia-gerente, Denise Toffanelli Barrote, pela não comprovação da boa e regular execução do objeto pactuado no Pronac 06-11584, que tinha por objeto "apresentar ao público em geral a Filarmônica Afro-Brasileira - Filafro, em dois espetáculos no Teatro Municipal de Santo André e no Teatro Cacilda Becker, com repertório que contempla a música afro-brasileira, afro-americana e africana".
ACORDAM os Ministros do Tribunal de Contas da União, reunidos em sessão da 1ª Câmara, ante as razões expostas pelo Relator e com fundamento nos arts. 1º, inciso I; 12, § 3º; 16, inciso III, alíneas "b" e "c", e § 3º; 19; 23, inciso III; 26; e 28, inciso II, da Lei 8.443/1992 e nos arts. 1º, inciso I; 20, § 8º; 209, inciso III; 210; 214, inciso III, alínea "a"; e art. 217, §§ 1º e 2º; do Regimento Interno, em:
9.1. declarar a revelia da Editora Livre Mercado Ltda.;
9.2. rejeitar as alegações de defesa de Denise Toffanelli Barrotte;
9.3. julgar irregulares as contas de Denise Toffanelli Barrotte e da Editora Livre Mercado Ltda.;
9.4. condenar Denise Toffanelli Barrotte e a Editora Livre Mercado Ltda., solidariamente, ao recolhimento ao Fundo Nacional de Cultura das quantias a seguir especificadas, atualizadas monetariamente e acrescidas de juros de mora a partir das respectivas datas até a data do recolhimento, na forma da legislação em vigor:
	Data
	Valor (R$) 

	14/5/2007
	25.000,00

	14/5/2007
	25.000,00

	27/6/2007
	75.000,00

	24/8/2007
	75.000,00

9.5. autorizar a cobrança judicial das dívidas, caso não atendidas as notificações;
9.6. autorizar, se requerido, o parcelamento das dívidas em até 36 (trinta e seis) parcelas mensais sucessivas, com incidência, sobre cada parcela corrigida monetariamente, dos correspondentes juros de mora, no caso do débito, na forma da legislação em vigor;
9.7. alertar aos responsáveis que o inadimplemento de qualquer parcela acarretará vencimento antecipado do saldo devedor;
9.8. fixar prazos de 15 (quinze) dias para comprovação a este Tribunal do recolhimento integral das quantias acima indicadas ou, em caso de parcelamento, da primeira quota, e de 30 (trinta) , a contar da quota anterior, do recolhimento das demais parcelas;
9.9. encaminhar cópia deste Acórdão aos responsáveis e à Procuradoria da República no Estado de São Paulo, com a informação de que a íntegra do Relatório e do Voto que o fundamentam está disponível no endereço eletrônico www.tcu.gov.br/acordaos.

Tomada de Contas Especial instaurada em decorrência da ausência da boa e regular aplicação de recursos recebidos à conta do Pronac.

Primeira Câmara

Secretaria Especial da Cultura

3. Responsáveis: Denise Toffanelli Barrotte (XXX.590.988-XX) e Editora Livre Mercado Ltda. (01.161.031/0001-97)

13.1. Ministros presentes: Vital do Rêgo (na Presidência), Walton Alencar Rodrigues, Benjamin Zymler e Jorge Oliveira (Relator).
13.2. Ministro-Substituto presente: Augusto Sherman Cavalcanti.

JORGE OLIVEIRA

Adoto como Relatório o parecer elaborado pelo representante do Ministério Público junto ao TCU - MPTCU, que traz boa síntese dos fatos tratados nos autos e se alinha às conclusões da Secretaria de Controle Externo de Tomada de Contas Especial - SecexTCE:
"Trata-se de Tomada de Contas Especial instaurada pelo Ministério da Cultura, atualmente Secretaria Especial de Cultura, em desfavor da Editora Livre Mercado Ltda. e da Sra. Denise Toffanelli Barrotte, em razão da não comprovação da regular aplicação dos recursos provenientes do Pronac 06-11584, autorizada a captação com supedâneo na Lei Rouanet, que tinha por objeto 'apresentar ao público em geral a Filarmônica AfroBrasileira - Filafro, em dois espetáculos no Teatro Municipal de Santo André e no Teatro Cacilda Becker, com repertório que contempla a música afro-brasileira, afro-americana e africana' (peça 1) .
Dos R$ 504.025,50 autorizados (peça 4) , a editora conseguiu captar R$ 200.000,00 (peça 8) e indicou o pagamento de R$ 198.937,71 (peça 11) .
Segundo o Parecer Técnico (peça 16) deveria ocorrer a reprovação das contas em face da inexistência de relatório final e da insuficiência de material promocional ou de imprensa que permitisse a comprovação da realização dos concertos da Filarmônica Afro-Brasileira. Isso levou à tentativa de saneamento das irregularidades, o que não aconteceu, fazendo com que a TCE sob exame fosse iniciada.
No âmbito do TCU houve a citação da editora e da gestora responsável pelo evento custeado com recursos do Pronac 06-11584. Após atestar a revelia da pessoa jurídica, a unidade técnica providenciou a análise das alegações de defesa da Sra. Denise contidas na peça 68 e documentos lançados nas peças seguintes (peças 69 a 77) , chegando à conclusão de que assiste razão à defendente quando afirma que saiu da empresa em 21/5/2007 (peça 28) , sendo de responsabilidade do novo administrador apresentar a prestação de contas que deveria ter sido entregue em 31/1/2008.
Mesmo assim, a ex-administradora foi identificada como responsável pelo dano, conforme trecho da derradeira instrução (peça 79) que trazemos à colação:
'41. E no caso vertente não há dúvidas de que a empresária efetivamente geriu os recursos captados, sob a forma de compromissos financeiros futuros por ela assumidos, havendo farta prova pericial nesse sentido produzida pelo Poder Judiciário, conforme demonstram os excertos lançados a seguir:
Sentença proferida pela 4ª Vara de Santo André (peça 70, p. 8) :
'[...] Isso porque muitas das despesas correlacionadas ao projeto foram realizadas, como forma de torná-lo possível, antes da efetiva entrada dos recursos oriundos da Lei Rouanet. (grifos acrescidos) 
Acórdão proferido pelo TJSP (peça 72, p. 7) :
[...] É da conclusão do laudo pericial: 'Baseando-se pelos extratos da conta corrente do Banco do Brasil S/A, de nº 0264X-222.000-8, constatou-se que vários cheques foram emitidos, com a finalidade de ressarcir os valores adiantados pela própria empresa (Editora)  através de seu capital de giro e para a sócia Denise T. Barrote através de sua empresa DRC Editora, Comunicação & Marketing Ltda., visto que várias despesas relativas ao Projeto, tiveram que ser honradas antes da efetiva entrada dos recursos oriundos da Lei Rouanet'. (grifos acrescidos) 
42. Sucede dessas considerações que a alegação de ilegitimidade passiva apontada pela defesa deve ser rejeitada, porquanto cabia à gestora, pelo fato de ter efetivamente gerido os recursos aportados ao projeto, comprovar a boa e regular aplicação desses recursos, não sendo esse dever afastado meramente porque o prazo final fixado para tanto ocorreu durante a gestão do seu sucessor na administração da empresa.'
Nesse contexto, o encaminhamento proposto pela Secex-TCE foi rejeitar as alegações de defesa da Sra. Denise Toffanelli Barrotte, considerar revel a Editora Livre Mercado Ltda., julgar irregulares as contas a fim de condenar solidariamente em débito a ex-administradora e a editora, deixando de mencionar a aplicação de multa.
A rigor, a responsabilidade da ex-administradora deveria ter cessado com sua saída da editora em 21/5/2007. Acontece que os documentos existentes nos autos comprovam que Sra. Denise efetivamente geriu o projeto. Ela solicitou a prorrogação do Pronac 06-11584 em 4/12/2007 (peça 7) , assinou todos os recibos de mecenato (peça 8) e os documentos da prestação de contas (peças 9 a 13) , eventos que prejudicam a aceitação de falta de culpa da responsável.
Dessa forma, concluímos favoravelmente à proposta de encaminhamento uníssona lançada pela Secex-TCE às peças 79 a 81."
É o Relatório.

Rosalina Fatima Gouveia (100843/OAB-SP) e Filinto de Almeida Teixeira (45677/OAB-SP), representando Denise Toffanelli Barrotte

Procurador Marinus Eduardo De Vries Marsico

TOMADA DE CONTAS ESPECIAL. PRONAC. NÃO COMPROVAÇÃO DA BOA E REGULAR APLICAÇÃO DOS RECURSOS CAPTADOS, EM CONSONÂNCIA COM OS OBJETIVOS DO PROJETO. CITAÇÃO. REVELIA DA PESSOA JURÍDICA. REJEIÇÃO DAS ALEGAÇÕES DE DEFESA DA PESSOA FÍSICA. PRESCRIÇÃO DA PRETENSÃO PUNITIVA. IRREGULARIDADE DAS CONTAS. DÉBITO.

TOMADA DE CONTAS ESPECIAL (TCE)

Secretaria de Controle Externo de Tomada de Contas Especial (SecexTCE)

Trata-se de tomada de contas especial instaurada pelo extinto Ministério da Cultura em desfavor da empresa Editora Livre Mercado Ltda. e de sua ex-sócia-gerente, Denise Toffanelli Barrote, pela não comprovação da boa e regular execução do objeto pactuado no Pronac 06-11584, que tinha por objeto "apresentar ao público em geral a Filarmônica Afro-Brasileira - Filafro, em dois espetáculos no Teatro Municipal de Santo André e no Teatro Cacilda Becker, com repertório que contempla a música afro-brasileira, afro-americana e africana". As despesas descritas na prestação de contas, no total de R$ 200.000,00, foram integralmente impugnadas pelo órgão repassador.
2.	Foram efetuadas as citações solidárias da Editora Livre Mercado Ltda. e de Denise Toffanelli Barrotte. A pessoa jurídica permaneceu revel, ao passo que a ex-gerente sustentou, em síntese: (i) a ocorrência de prescrição; (ii) a ilegitimidade passiva, uma vez que se retirou da empresa Livre Mercado Ltda. em 21/7/2007, transferindo suas cotas para Daniel José de Lima, a quem passou a competir a administração da pessoa jurídica; (iii) a existência de decisão em ação civil ajuizada por Daniel José de Lima e Editora Livre Mercado Ltda. em face de sua pessoa, julgando-a improcedente, "haja vista não ter provado irregularidades no uso do valor financeiro e ainda que, levando em consideração ter ele adquirido a empresa Livre Mercado Ltda., a prestação de contas lhe competia".
3.	A Secretaria de Controle Externo de Tomada de Contas Especial - SecexTCE e o Ministério Público junto ao TCU - MPTCU se manifestaram pela irregularidade das contas de ambos os responsáveis, com imputação solidária de débitos. Assinalaram, não obstante, a prescrição da pretensão punitiva.
4.	Acolho os pareceres.
5.	Inicialmente, no que diz respeito à pretensão ressarcitória, é de ampla ciência que o Supremo Tribunal Federal - STF, ao apreciar o Recurso Extraordinário - RE 636.886, fixou, em repercussão geral, a tese de que "é prescritível a pretensão de ressarcimento ao erário fundada em acórdão de Tribunal de Contas" (Tema 899) .
6.	Entretanto, esta Corte tem se guiado pelo entendimento de que tal tese diz respeito à fase de execução judicial de deliberação do Tribunal de Contas, tanto assim que, para resolver o caso concreto em que foi delineada, foi necessária a utilização da Lei 6.830/1980, a Lei de Execuções Fiscais, diploma legal evidentemente inaplicável à fase que antecede a formação do título executivo extrajudicial, caracterizada pela atuação do órgão de controle externo até a prolação do acórdão.
7.	Assim, continuam hígidos o posicionamento delineado pelo STF, em 2008, no Mandado de Segurança - MS 26.210, oportunidade em que foi fixada a tese da imprescritibilidade das ações de ressarcimento ao erário, e a Súmula TCU 282, cujo conteúdo é no mesmo sentido.
8.	Quanto à pretensão punitiva, alinho-me aos critérios definidos em incidente de uniformização de jurisprudência, por meio do Acórdão 1441/2016-TCU-Plenário, com supedâneo no Código Civil, que estabelece o prazo de 10 anos para sua ocorrência, contado a partir da data do fato impugnado e interrompido pelo ato que ordenar a citação, a audiência ou a oitiva da parte. Sob tais balizas, reconheço a incidência da prescrição, consoante assinalado nos pareceres.
9.	Rejeito a tese de ilegitimidade passiva da defendente. Não se discute, nestes autos, a inexistência de prestação de contas e a consequente ocorrência de omissão, hipótese em que seria cabível invocar a responsabilidade do sucessor de Denise Toffanelli Barrotte na gerência da pessoa jurídica, como foi por ela arguido. O que se trata é da reprovação da prestação de contas final encaminhada por aquela responsável, conforme "laudo final" do MinC à peça 21. A respeito, não há qualquer dúvida de que os documentos rejeitados se referiram a sua gestão e foram por ela encaminhados, como confirmam suas assinaturas apostas nos documentos que pretenderam comprovar a execução do objeto pactuado, constantes de peças 9-15.
10.	Sublinho, para que não pairem incertezas, que o motivo da rejeição das contas foi objetivamente descrito no "Parecer Técnico Quanto à Execução Física e à Avaliação dos Resultados do Projeto - Inventivo" (peça 16) :
"Entendemos que não foi possível comprovar a consecução do objeto e o alcance dos objetivos, uma vez que os convites e folders não mencionavam a participação da Orquestra Filarmônica Afro-brasileira - objeto do projeto -, não tendo também comprovado a acessibilidade, a distribuição e a realização em si, uma vez que todo o material de divulgação enviado partiu da revista do próprio proponente."
11.	Tem-se, então, que os esforços de Denise Toffanelli Barrotte não lograram êxito em trazer a mais simples das comprovações: a de que a Orquestra Filarmônica Afro-brasileira efetivamente se apresentou nos eventos previstos.
12.	Desta feita, e considerando que ela era, à época em que os recursos foram geridos, sua executora, fazem-se devidas sua responsabilização e a imputação de débito, como aventaram os pareceres. Nesse sentido, lembro que a jurisprudência deste Tribunal é firme no sentido de que os sócios que exercem atividade gerencial em pessoas jurídicas que recebem recursos com amparo na Lei Rouanet podem, com a empresa, responder solidariamente pelas irregularidades detectadas, como exemplificam os Acórdão 1634/2016-TCU-Primeira Câmara (Relator: Ministro Benjamin Zymler) e 5254/2018 - 1ª Câmara (Relator: Ministro Bruno Dantas) . Aliás, é neste sentido a Súmula TCU 286/2014:
"A pessoa jurídica de direito privado destinatária de transferências voluntárias de recursos federais feitas com vistas à consecução de uma finalidade pública responde solidariamente com seus administradores pelos danos causados ao erário na aplicação desses recursos".
13.	Destaco que a relação de causalidade é a oposta da pretendida pela recorrente: a responsabilização primeira é da pessoa física que deu causa ao ato irregular, uma vez que, em se tratando de transferência voluntária ou de instrumento assemelhado - no qual incluo as renúncias derivadas do Pronac -,  assume a condição de agente responsável por dinheiros, bens e valores públicos, nos termos do art. 71, inciso II, da Constituição Federal, sobre ela incidindo a hipótese prevista no art. 16, § 2º, "a", da Lei 8.443/1992. A responsabilização da pessoa jurídica, por outro turno, ocorre subsidiariamente e por outro motivo, qual seja ter se beneficiado da aplicação irregular dos recursos.
14.	Observe-se que, na hipótese de avenças da espécie, sequer se cogita da desconsideração da personalidade jurídica da empresa beneficiária dos recursos, o que reforça a inexistência de vínculos entre a responsabilidade da agente causadora do dano e a atual composição societária da empresa.
15.	Destarte, a alteração que retirou da sociedade Denise Toffanelli Barrote se mostra vã nestes autos.
16.	Passando ao último argumento de defesa, anoto que a sentença prolatada na Ação Ordinária Declaratória de Inexigibilidade de Títulos de Crédito combinada com Pedido de Indenização por Danos Materiais e Morais, movida por Daniel José de Lima e Editora Livre Mercado contra Denise Toffanelli Barrote, não produz qualquer efeito sobre o deslinde deste processo, em face do princípio da independência das instâncias. Apenas a sentença absolutória no juízo penal, fundada no reconhecimento da inexistência material do fato ou pela negativa de sua autoria, tem força para repercutir no TCU e afastar a imposição de obrigações e sanções de natureza administrativa.
17.	A propósito, a responsável afirma que aquela demanda judicial "foi julgada improcedente, provando que a demandada Denise valor algum havia se apoderado do aprovado projeto". Observe-se, a respeito, que nunca se propalou, neste processo, que a responsável tenha se apropriado indevidamente de valores, mas sim que a ausência de comprovação da apresentação da Orquestra Filarmônica Afro-brasileira impossibilita o reconhecimento da utilização dos recursos públicos nos fins específicos a que foram destinados, sem qualquer juízo acerca da destinação que lhes foi conferida.
	Ante o exposto, voto no sentido de que o Colegiado adote a deliberação que ora lhe submeto.
TCU, Sala das Sessões, em 12 de julho de 2022.
JORGE OLIVEIRA 
Relator